臺灣高等法院刑事判決
111年度上訴字第987號
上  訴  人  臺灣士林地方檢察署檢察官
上  訴  人  
即  被  告  楊文曜
            蕭宇廷
上列上訴人等因被告等犯詐欺案件，不服臺灣士林地方法院110
年度訴字第312號，中華民國110年12月23日第一審判決（起訴案
號：臺灣士林地方檢察署109年度偵字第20853號），提起上訴，
本院判決如下：
    主  文
原判決關於乙○○部分撤銷。
乙○○犯三人以上共同詐欺取財未遂罪，處有期徒刑柒月。緩刑參
年，緩刑期間付保護管束，並接受法治教育課程貳場次。
扣案之iPhone6s手機壹支（含門號0000000000號SIM卡壹枚）沒
收。
其他上訴駁回。   
    事  實
一、乙○○於民國109年11月26日由網路得知徵人工作廣告，遂依
    廣告內容而與通訊軟體「微信」（下稱微信）暱稱為「蜘蛛
    網圖案」之成年男子（下稱「蜘蛛網圖案男子」）聯繫，由
    真實姓名年籍不詳、自稱「薛智陽」之成年人（下稱「薛智
    陽」）告知工作內容為依指示取貨，並轉交指定之人，即可
    處理乙○○積欠之新臺幣（下同）8萬元債務，倘不依指示則
    會對其及其家人不利等節，而依其智識及一般社會生活通常
    經驗，應可預見隱匿真實身分之陌生人要求其出面代為領取
    包裹並轉交指定之人收受，且約定提供顯不相當之報酬，將
    可能成為他人詐欺計畫中負責取得詐欺所得款項之人，竟仍
    為賺取報酬，加入丙○○、程德仁（原名程浚恩，所涉詐欺案
    件，業經原審判處罪刑，未據上訴而告確定）、「蜘蛛網圖
    案男子」、「薛智陽」及真實姓名年籍不詳、綽號「高先生
    」之成年人（下稱「高先生」）所屬之詐騙集團（下稱本案
    詐騙集團），共同意圖為自己不法所有，基於3人以上詐欺
    取財之犯意聯絡，由乙○○擔任收取遭詐騙之被害人所交付款
    項之工作（即車手），而丙○○、程德仁則擔任收取乙○○自詐
    騙被害人所交付之款項之工作（即收水）。
二、緣本案詐騙集團不詳成員，先於109年11月25日下午1時許，
    假冒中山戶政事務所人員、165反詐騙專線「孫文豪主任」
    、金融犯罪調查科「林正義隊長」名義，撥打電話予甲○○，
    佯稱：因「陳美鳳」涉嫌使用甲○○之金融帳戶從事販毒、洗
    錢，會對甲○○凍結財產後收押，若採取分案管理，則不需收
    押，但要配合清查帳戶，提領90萬元交給「孫文豪主任」監
    管云云，致甲○○陷於錯誤，於同年月26日下午2時50分前某
    時，先前往國泰世華銀行南港分行提領90萬元，再於上揭時
    間，在臺北市○○區○○路00號前，將90萬元交予真實姓名、年
    籍不詳之成年男子，隨後對方再透過通訊軟體LINE（下稱LI
    NE），傳送臺灣臺北地方法院公證款「請求暫緩執行凍結令
    申請書」1張予甲○○。然經甲○○於109年11月27日撥打電話向
    中山戶政事務所確認後，始發現遭詐騙，遂報警配合查緝。
    迨本案詐騙集團成員於同年月30日撥打電話予甲○○，要求再
    提領43萬元供監管云云，甲○○遂於同年12月1日下午2時35分
    許，在臺北市○○區○○路00號前，將警察準備好裝有假鈔之紙
    袋，假意應允前往交款。本案詐騙集團成員乃指示同具3人
    以上詐欺取財犯意聯絡之乙○○、丙○○、程德仁前往收取款項
    。嗣乙○○依「蜘蛛網圖案男子」指示，前往向甲○○取款欲離
    去時，即遭現場埋伏之員警逮捕，並扣得乙○○所有與本案詐
    騙集團聯絡之iPhone6s手機1支（含門號0000000000號SIM卡
    1張）而未遂。警方復徵得乙○○之同意配合，聯絡丙○○前來
    收款，丙○○於同日下午5時15分許，駕車至桃園市中壢區龍
    岡路3段262巷口全家超商前，由假扮乙○○之員警出面與丙○○
    交款，經警當場查獲、逮捕丙○○，並扣得丙○○所有與本案詐
    騙集團聯絡之iPhone7手機1支。警方再經丙○○之同意，聯絡
    原訂前來收款之程德仁，並於同日晚上6時45分許，在桃園
    市○○路0段000號麥當勞前，逮捕前來收款之程德仁，並扣得
    程德仁所有與本案詐騙集團聯絡之iPhone6S Plus手機1支（
    含門號0000000000號SIM卡1張），而查悉上情。
三、案經臺北市政府警察局南港分局（下稱南港分局）報告臺灣
    士林地方檢察署（下稱士林地檢署）檢察官偵查起訴。　　
    理  由
一、證據能力之說明
　㈠按被告以外之人於審判外之言詞或書面陳述，除法律有規定
    者外，不得作為證據。又被告以外之人於審判外之陳述，雖
    不符刑事訴訟法第159條之1至第159條之4之規定，而經當事
    人於審判程序同意作為證據，法院審酌該言詞陳述或書面陳
    述作成時之情況，認為適當者，亦得為證據。當事人、代理
    人或辯護人於法院調查證據時，知有第159條第1項不得為證
    據之情形，而未於言詞辯論終結前聲明異議者，視為有前項
    之同意，刑事訴訟法第159條第1項、第159條之5，分別定有
    明文。揆諸前揭立法意旨，係因當事人既已同意或默示同意
    被告以外之人於審判外之陳述作為證據，該所為「同意」之
    意思表示，已足以補正該等證據係於審判外之程序取得，當
    事人無從行使對質詰問權而存在之程序保障欠缺，故法院採
    用該等證據作為認定犯罪事實之依據，自無侵害當事人之訴
    訟權，倘若該等證據之採用，亦得兼顧實體真實發現之目的
    而屬適當，法院即得採為證據使用；又按被告於第二審經合
    法傳喚無正當理由不到庭者，得不待其陳述逕行判決，刑事
    訴訟法第371條定有明文，此係因被告已於第一審程序到庭
    陳述，並針對事實及法律為辯論，應認已相當程度保障被告
    到庭行使訴訟權，如被告於第二審經合法傳喚無正當理由不
    到庭，為避免訴訟程序延宕，期能符合訴訟經濟之要求，並
    兼顧被告訴訟權之保障，應解為被告係放棄在第二審程序中
    為與第一審相異之主張，而默示同意於第二審程序中，逕引
    用其在第一審所為相同之事實及法律主張。從而，針對被告
    以外之人於審判之陳述，倘被告於第一審程序中已依刑事訴
    訟法第159條之5規定，為同意或經認定為默示同意作為證據
    ，嗣被告於第二審經合法傳喚不到庭，並經法院依法逕行判
    決，揆諸前開說明，自應認被告於第二審程序中，就前開審
    判外之陳述，仍採取與第一審相同之同意或默示同意。查上
    訴人即被告丙○○於原審準備程序及審理時，已就檢察官起訴
    所引用被告以外之人於審判外陳述之證據能力表示沒有意見
    ，復於本院審判時經合法傳喚無正當理由未到庭，而未對證
    據能力聲明異議；另檢察官、上訴人即被告乙○○對本院提示
    之卷證，均表示對於證據能力沒有意見而不予爭執，且迄至
    言詞辯論終結前亦未再聲明異議，本院審酌該等證據之作成
    情況，核無違法取證或其他瑕疵，認均適為本案認定事實之
    依據，揆諸前開說明，應依刑事訴訟法第159條之5規定，認
    均有證據能力。
　㈡本判決以下所引用之非供述證據，查無違反法定程序取得之
    情，依刑事訴訟法第158條之4規定反面解釋，亦均具證據能
    力，合先敘明。
二、上開犯罪事實，業據被告乙○○於本院審理時（見本院卷第75
    、117頁）、被告丙○○於警、偵訊及原審審理時均坦承不諱
    ，且互核一致（見士林地檢署109年度偵字第20853號卷【下
    稱偵卷】第41至52、209至211、232、原審卷第142至143、2
    91、310頁），亦與證人即告訴人甲○○於警詢時之證述、證
    人即同案被告程德仁於警詢、偵查及原審之證述內容均大致
    相符（見偵卷第91至92、94至100、103至104、221至223、2
    28至229、277至283頁、原審卷第223至233、291、310頁）
    ，並有南港分局搜索扣押筆錄（受執行人：被告乙○○；執行
    處所：臺北市○○區○○路00號前）、扣押物品目錄表及扣押物
    品收據、扣案手機照片（含被告乙○○與「蜘蛛網圖案男子」
    微信對話紀錄）、南港分局搜索扣押筆錄（受執行人：被告
    丙○○；執行處所：桃園中壢區龍岡路三段262號巷口旁）、
    扣押物品目錄表及扣押物品收據、「蜘蛛網圖案男子」與被
    告乙○○（暱稱：金喜善）之微信對話紀錄擷圖照片、被告丙○○與暱稱「檳榔公司」、「紅豆」、「旺旺公司」之簡訊對
    話紀錄擷圖照片、被告丙○○與微信群組對話紀錄擷圖照片、
    南港分局搜索扣押筆錄（受執行人：程浚恩【即程德仁】；
    執行處所：桃園市○鎮區○○路○段000號前）、扣押物品目錄
    表及扣押物品收據、程德仁與被告丙○○之簡訊對話紀錄擷圖
    照片、與暱稱「高」之簡訊對話紀錄擷圖照片、程德仁扣案
    手機照片、告訴人內政部警政署反詐騙諮詢專線紀錄表、現
    場蒐證照片、偽造之「請求暫緩執行凍結令申請書」在卷可
    稽（見偵卷第27至38、53至59、65至90、105至111、113至1
    21、127至129、133至137、139至141頁），足以佐證被告乙○○、丙○○前開任意性自白與事實相符，堪以採信。綜上，本
    案事證明確，被告2人犯行，均堪認定。
三、論罪
  ㈠核被告乙○○、丙○○所為，均係犯刑法第339條之4第2項、第1
    項第2款之3人以上共同詐欺取財未遂罪。
  ㈡被告乙○○、丙○○與程德仁、「蜘蛛網圖案男子」、「薛智陽
    」、「高先生」及其等所屬本案詐騙集團成年成員間，就上
    開犯行，有犯意聯絡及行為分擔，均為共同正犯。
  ㈢按共同正犯之所以應對其他共同正犯所實施之行為負其全部
    責任者，以就其行為有犯意之聯絡為限，若他犯所實施之行
    為，超越原計畫之範圍，而為其所難預見者，則僅應就其所
    知之程度，令負責任，未可概以共同正犯論（最高法院50年
    台上字第1060號判例意旨參照）。公訴意旨認被告另涉犯刑
    法第339條之4第1項第1款之冒用公務員名義詐欺取財罪嫌，
    無非係以本案詐騙集團成員有冒用公務員名義對告訴人為詐
    欺取財之行為。然查，被告乙○○、丙○○於警詢時均否認見過
    偽造之「請求暫緩執行凍結令申請書」等語（見偵卷第22、
    46頁），參以被告乙○○、丙○○在本案詐騙集團中分別擔任「
    車手」及「收水」，僅負責依照指示收取詐欺贓款，及向車
    手收取詐欺贓款等工作，因現今詐欺集團之行騙手法具多樣
    性，舉凡冒用公務員名義、網際網路詐欺等，且組織及分工
    亦日趨細緻，其中取款車手因最易遭追查，通常多非屬詐欺
    集團核心成員，縱其有共同向告訴人詐取財物以分受利益之
    犯意聯絡，亦未必可知悉本案詐騙集團實際向告訴人行使詐
    術之手法為何，是其等既非與告訴人聯絡實行詐術之人，本
    案並無證據可證明其等與冒用公務員名義為詐欺取財犯行之
    本案詐騙集團成員，有何犯意聯絡，難認其亦該當於刑法第
    339條之4第1項第1款之加重條件，公訴意旨雖有未合，惟起
    訴之犯罪事實並無減縮，僅為刑法第339條之4第1項所列加
    重要件之增、刪，不生變更起訴法條問題，法院僅須於判決
    理由中敘明無此加重條件即可，無庸不另為無罪之諭知（最
    高法院98年度台上字第5966號判決意旨參照）。
  ㈣刑之減輕事由
　⒈被告乙○○、丙○○2人就本次取款犯行（即109年12月1日該次）
    ，雖已著手於詐欺取財行為之實行，然因告訴人已察覺有異
    而未陷於錯誤並報警配合偵辦，且為警在場埋伏當場查獲前
    來領取現金之被告乙○○，並追查查獲被告丙○○，致其等因而
    未能得逞，犯罪尚屬未遂，均應依刑法第25條第2項之規定
    ，各按既遂犯之刑減輕之。
　⒉至被告乙○○上訴意旨主張：其經警查獲時，旋即供出其上游
    並因此協助警方查獲被告丙○○、程德仁，且警方業已曉諭被
    告乙○○有證人保護法之適用，應仍有證人保護法第2、14條
    之減刑適用云云。惟按證人保護法第2條所列刑事案件之被
    告或犯罪嫌疑人，於偵查中供述與該案案情有重要關係之待
    證事項或其他正犯或共犯之犯罪事證，因而使檢察官得以追
    訴該案之其他正犯或共犯者，以經檢察官事先同意者，始得
    就其供述所涉之犯罪，減輕或免除其刑，證人保護法第14條
    第1項規定甚明。又依證人保護法施行細則第21條規定，上
    開所稱檢察官事先同意者，指檢察官本案偵查終結前之同意
    。檢察官同意者，應記明筆錄。其所以須檢察官事先同意，
    並記明筆錄，乃被告或犯罪嫌疑人所供是否與該案案情有重
    要關係，得否使檢察官追訴該案之其他正犯或共犯，尚須檢
    察官斟酌該案證據，予以判斷，且應記明筆錄，以昭慎重（
    最高法院100年度台上字第4173號判決意旨參照）。核諸被
    告乙○○於偵查中並無經檢察官事先同意及記明偵查筆錄之情
    形，業經核閱士林地檢署109年度偵字第20853號偵查卷宗確
    認無訛，是被告乙○○上訴請求依證人保護法第14條第1項規
    定減輕其刑，委無可採。
四、上訴之判斷
　㈠撤銷原判決部分（即被告乙○○部分）
  ⒈原審認被告乙○○犯行事證明確，予以論罪科刑，固非無見。
    惟按刑法第57條第9款、第10款所規定之「犯罪所生之危險
    或損害」、「犯罪後之態度」為法院科刑時應審酌事項之一
    ，其就被告犯罪後悔悟之程度而言，包括被告行為後，有無
    與被害人和解、賠償損害，此並包括和解之努力在內。從而
    被告積極填補損害之作為，當然列為有利之科刑因素（最高
    法院110年度台上字第4956號判決要旨參照），被告乙○○上
    訴後已坦承犯行，並於111年4月21日在本院民事庭與告訴人
    以7萬5千元達成和解，於同年月26日全數給付完畢，有本院
    111年度刑上移調字第70號調解筆錄影本及本院公務電話查
    詢紀錄表可稽（見本院卷第93至94、135頁），原審未及審
    酌上開有利被告之事項，其據以量刑之基礎既有變更，科刑
    審酌即有未洽，被告乙○○提起上訴請求從輕量刑，即為有理
    由。檢察官雖以被告乙○○否認犯行、犯後態度不佳，且犯罪
    動機難認確係遭他人威脅，又尚未與告訴人達成和解，告訴
    人不願原諒被告，指摘原審量刑過輕等節提起上訴，然被告
    乙○○上訴後業已坦認犯行並與告訴人和解，業如前述，檢察
    官復未提出其他科刑資料以供審酌，其上訴固無理由，惟原
    判決既有前開未洽之處，自應由本院就被告乙○○部分予以撤
    銷改判。爰以行為人之責任為基礎，審酌被告乙○○正值青壯
    ，本應依循正軌獲取所需，竟捨此不為，率爾參與本案詐騙
    集團擔任車手工作，屬詐欺犯罪不可或缺之一環，所為誠有
    不該，惟念其於本院審理時終知坦承犯行，且已賠償7萬5千
    元與告訴人，有本院公務電話查詢紀錄表在卷可參（見本院
    卷第135頁），見其悔意，兼衡其犯罪動機、擔任取款車手
    之犯罪參與程度，尚未取得財物即遭警查獲，並配合警方追
    查收水上手之犯後態度，暨被告乙○○於原審及本院審理時自
    陳高中畢業之教育程度，從事婚禮佈置，月收入2萬餘元，
    未婚，與爺爺及父親同住之家庭生活與經濟狀況等一切情狀
    （見原審卷第312頁、本院卷第118頁），改量處如主文第2
    項所示之刑。
  ⒉扣案iPhone6s手機1支（含門號0000000000號SIM卡1張），為
    被告乙○○所有，供與本案詐騙集團成員或共犯聯絡等情，業
    據被告乙○○坦認在卷（見原審卷第312頁），自應依刑法第3
    8條第2項前段規定宣告沒收。
　⒊按宣告緩刑，除應具備刑法第74條所定條件外，法院應就被
    告有無再犯之虞，能否由於刑罰之宣告而策其自新，及有無
    可認為暫不執行刑罰為適當之情形等因素而為判斷，屬實體
    法上賦予法院得依職權裁量之事項（最高法院107年度台上
    字第4923號判決意旨參照）。查被告前未曾因故意犯罪受有
    期徒刑以上刑之宣告，此有本院被告前案紀錄表在卷可稽，
    且行為時尚未滿19歲，因年輕識淺、一時失慮，致罹刑典，
    又於本院審理時，對本案犯罪事實坦認不諱，並已與告訴人
    和解，賠償告訴人損失等情，均見前述，信被告經此偵審教
    訓，當知所警惕，而無再犯之虞，是本院斟酌上情，因認其
    所宣告之刑皆以暫不執行為適當，爰依刑法第74條第1項第1
    款規定予以宣告緩刑3年。另為導正被告之偏差行為，使其
    於緩刑期內能深知警惕，強化法治觀念，避免再度犯罪，爰
    依刑法第74條第2項第8款規定，諭知被告應於緩刑期內接受
    2場次之法治教育課程，併依刑法第93條第1項第2款規定，
    於緩刑期間付保護管束。若被告違反上開負擔情節重大，仍
    得由檢察官依法聲請撤銷上開緩刑之宣告，附此敘明。　　
  ㈡上訴駁回部分（即被告丙○○部分）
　⒈原審調查後，認被告丙○○罪證明確，適用刑法第28條、第339
    條之4第2項、第1項第2款、第25條第2項、第38條第2項前段
    、刑法施行法第1條之1第1項之規定，並審酌現今詐騙集團
    之詐騙事件層出不窮、手法日益翻新，政府及相關單位無不
    窮盡心力追查、防堵，大眾傳播媒體更屢屢報導民眾因被騙
    受損，甚至畢生積蓄因此化為烏有之相關新聞，被告丙○○正
    值青壯，本應依循正軌獲取所得，詎不思此為，竟參與本案
    詐騙集團擔任收水工作，向告訴人詐騙金錢，所為實屬不該
    ，又被告丙○○前已有詐欺前科，有本院被告前案紀錄表可參
    ，竟又為本案犯行，難認已知悔改；惟念及被告丙○○犯後始
    終坦承犯行，兼衡其犯罪動機、目的、擔任第二層收水之參
    與程度、尚未獲取財物得逞即遭警查獲，事後願配合警方查
    獲上游之態度，暨其自陳高中肄業之教育程度，現在雲林賣
    蛤蜊，月薪約4至5萬元，未婚，與父母親、弟弟及叔公同住
    之家庭生活與經濟狀況等一切情狀（見原審卷第312頁），
    量處有期徒刑10月，並諭知扣案被告丙○○所有、供與本案詐
    騙集團聯繫所用之iPhone7手機1支沒收。核其認事用法、量
    刑及沒收之諭知均無不當，應予維持。
　⒉按刑事審判旨在實現刑罰權之分配的正義，故法院對有罪被
    告之科刑，應符合罪刑相當之原則，使輕重得宜，罰當其罪
    ，以契合社會之法律感情，此所以刑法第57條明定科刑時應
    審酌一切情狀，尤應注意該條所列10款事項以為科刑輕重之
    標準，俾使法院就個案之量刑，能斟酌至當。而量刑輕重係
    屬事實審法院得依職權自由裁量之事項，苟已斟酌刑法第57
    條各款所列情狀而未逾越法定刑度，不得遽指為違法（最高
    法院72年台上字第6696號判例參照）。查原審判決關於對被
    告丙○○科刑之部分，已依刑法第57條各款所列情狀加以審酌
    （見原判決理由欄貳、二、㈤），而於法定刑度之內，予以
    量定，並無違反罪刑相當原則、比例原則，或其他逾越法律
    所規定範圍，抑或濫用權限之情事，並考量被告丙○○與被告
    乙○○於本案之犯罪分工、參與程度不同，依各自行為責任分
    別裁量，使罰當其罪，要屬妥適。被告丙○○摭拾片段，上訴
    指摘其與乙○○犯行相同，然原審卻就共同正犯間有量刑之落
    差，對其量刑不當云云，洵非可採。從而，被告丙○○之上訴
    ，為無理由，應予駁回。
五、被告丙○○經合法傳喚，無正當理由未於審判期日到庭，有本
    院送達證書、出入監簡列表及戶役政資訊查詢結果在卷可考
    (本院卷第85、125、131至134頁），爰不待其陳述，逕行判
    決。　
據上論斷，應依刑事訴訟法第368條、第369條第1項前段、第364
條、第299條第1項前段、第371條，刑法第74條第1項第1款、第2
項第8款、第93條第1項第2款，判決如主文。
本案經檢察官李美金提起公訴，檢察官張嘉婷及被告2人均提起
上訴，檢察官楊四猛到庭執行職務。　　
中　　華　　民　　國　　111 　年　　5 　　月　　10　　日
                  刑事第二十一庭審判長法　官  林怡秀
                                      法　官  蔡羽玄
                                      法　官  胡宜如
以上正本證明與原本無異。
如不服本判決，應於收受送達後20日內向本院提出上訴書狀，其
未敘述上訴之理由者並得於提起上訴後20日內向本院補提理由書
（均須按他造當事人之人數附繕本）「切勿逕送上級法院」。
                                      書記官  黃芝凌
中　　華　　民　　國　　111 　年　　5 　　月　　10　　日

附錄：本案論罪科刑法條全文
中華民國刑法第339條之4
犯第339條詐欺罪而有下列情形之一者，處1年以上7年以下有期
徒刑，得併科1百萬元以下罰金：
一、冒用政府機關或公務員名義犯之。
二、三人以上共同犯之。
三、以廣播電視、電子通訊、網際網路或其他媒體等傳播工具，
    對公眾散布而犯之。
前項之未遂犯罰之。